【裁判字號】    94,上易,1186
【裁判日期】    950105
【裁判案由】    妨害公務
【裁判全文】
臺灣高等法院刑事判決                94年度上易字第1186號
上  訴  人
即  被  告  戊○○
選任辯護人  乙○○律師
上列上訴人因妨害公務案件，不服臺灣臺北地方法院93年度易字
第1778號，中華民國94年6月21日第一審判決（起訴案號：臺灣
臺北地方法院檢察署93年度偵字第16106號），提起上訴，本院
判決如下：
    主  文
原判決撤銷。
戊○○共同對於公務員依法執行職務時施強暴，累犯，處有期徒
刑捌月。
    事  實
一、戊○○於91年2月間，因犯竊盜案件，經原審判處處有期徒
    刑5月確定，於91年5月29日易科罰金執行完畢。又前因涉犯
    侵占案件，經台灣台中地方法院檢察署於民國92年4月11日
    發布通緝，又因涉犯竊盜案件，經原審於92年5月30日發布
    通緝；而甲○○則因涉犯竊盜案件，經台灣台北地方法院檢
    察署（下稱台北地檢署）於91年6月12日發布通緝，再因涉
    犯竊盜案件，經原審於92年5月30日發布通緝，又因涉犯侵
    占案件，經台灣台中地方法院於92年6月6日發布通緝。
二、戊○○於93年8月11日晚間約23時45分許，駕駛其向富來小
    客車租賃有限公司（下稱富來公司）承租之車牌號碼4417─
    ＨＷ號自用小客車，搭載甲○○（由檢察官另行偵查），及
    放置甲○○所有4、5只黑色包包（內有行竊工具1批）、2只
    黑色頭套、5、6雙棉質手套等工具，欲至不詳處所行竊，行
    經台北市○○區○○街與一江街口附近，未將車輛熄火而停
    放於該處，適台北市政府警察局中山分局（下稱中山分局）
    員警丙○○及丁○○身著警察制服、配槍，並開警局之巡邏
    車執行勤務巡邏至該地，丙○○及丁○○以其執勤經驗，當
    時對於戊○○所駕駛之上開車輛、駕駛及乘客產生合理犯罪
    嫌疑之懷疑，乃依警察職權行使法（下稱警職法）第6條之
    規定對在上開車輛內之戊○○及甲○○執行盤查，丙○○與
    丁○○2人先將巡邏車停放於戊○○所駕駛之上開車輛前方
    ，並均下車，依警職法第6條第1項第1款、第7條第1項第3款
    之規定，由丙○○先走近副駕駛座旁，輕敲車窗，示意請戊○○將車窗搖下、引擎熄火及下車出示證件接受盤查，丁○○亦持手電筒站於副駕駛座前方，因戊○○及甲○○如前所
    述因案分別為法院及檢察署通緝中，其2人為躲避查緝，戊○○仍未將車關閉引擎，僅搖下車窗，提出其兄戴鳳慶（現
    改名為戴銨杙）之重型機車駕駛執照供丙○○查核，丁○○
    即持手電筒趨前輕敲副駕駛座之車窗，亦示意要求甲○○搖
    下車窗出示證件接受盤查，甲○○未予理會仍拒絕出示證件
    。嗣丁○○以手電筒照明甲○○乘客座位置，發現甲○○腳
    下有手套、頭套及不明物體，丁○○以其執勤經驗，主觀上
    認為甲○○、戊○○可能為強盜集團，因恐攜帶足以傷害他
    人生命或身體之物品，而依警職法第7條第1項第4款之規定
    ，打開該車之右前車門請甲○○出示證件，甲○○仍未予理
    會，丁○○即身體彎進上開車輛右前車門，欲拿出甲○○腳
    下不明物體實施檢查（黑色背包及深色提包），丙○○亦再
    要求戊○○出示證件，戊○○仍再佯作尋找，甲○○見狀即
    以手碰戊○○右臀側部2、3下之方式，示意停車未熄火之戊○○逃離現場，甲○○並與丁○○在車內該座位旁，相互拉
    扯該只提包，戊○○及甲○○均明知丙○○及丁○○均為依
    法執行警職法盤查勤務之公務員，丙○○站於該自小客車駕
    駛座車門外，檢查戊○○證件，丁○○亦上半身仍彎在該自
    小客車副駕駛座座位旁，因盤查而與甲○○相互拉扯該只提
    包，戊○○乃與甲○○共同基於妨害丙○○及丁○○依法執
    行公務之單一接續犯意聯絡，戊○○即以將方向盤往左急轉
    ，踩足油門加速逃離現場之強暴方式妨害丙○○與丁○○執
    行公務，致使丙○○與丁○○必須立即抽身往後跳開閃避，
    避免為告訴人自小客車撞擊，而使丙○○及丁○○立即停止
    執行臨檢盤查勤務。在戊○○駕車離去之際，丙○○及丁○○見狀後，立即開槍朝上開車輛射擊，仍無法阻止戊○○及
    甲○○離去。嗣戊○○因受到槍傷與甲○○共同搭乘不知情
    之吳敏信所駕駛之計程車至馬偕紀念醫院（下稱馬偕醫院）
    就醫，經馬偕醫院通報中山分局，始由警拘提戊○○到案而
    知上情，至甲○○則仍逃逸無蹤，僅在戊○○駕車離去之際
    ，丙○○持有戊○○提出受檢之戴鳳慶駕駛執照1張及丁○○即時拉下該只深色提包（內有大型一字型螺絲起子1支、
    十字型螺絲起子1支、鐵撬2支、梅花扳手1支、大型平嘴鉗1
    支、鑰匙3支）
三、案經臺北市政府警察局中山分局移送台灣台北地方法院檢署
    檢察官偵查起訴。
    理  由
一、訊據上訴人即被告戊○○固坦承：伊駕駛該部汽車搭載甲○○及攜帶行竊工具，欲行竊前於前開時、地未關閉引擎臨時
    停車，穿著制服之警員丙○○、丁○○前來盤查，伊出示其
    兄戴鳳慶之重型機車駕駛執照供丙○○查核，甲○○未能提
    供證件及下車，遂以手碰伊右臀側部2、3下之方式，示意伊
    駕駛該車逃離現場，伊即在警員丁○○與與甲○○相互拉扯
    該只提包時即將方向盤往左急轉，踩足油門加速逃離現場，
    嗣因員警開槍防止其逃逸而使其受有槍傷至馬偕醫院治療之
    事實（93年度偵字第16106號偵查卷(一)第19頁至第22頁、第
    36 頁至第37頁偵訊筆錄，及第148頁至第150頁及第249頁至
    第254頁訊問筆錄參照、本院卷第28、84頁）等語，惟否認
    有衝撞警員之妨害公務犯行云云。
二、按檢察官職司追訴犯罪，就審判程序之訴訟構造言，檢察官
    係屬與被告相對立之當事人一方，偵查中對被告以外之人所
    為之偵查筆錄，或被告以外之人向檢察官所提之書面陳述，
    性質上均屬傳聞證據。自理論上言，如未予被告反對詰問、
    適當辯解之機會，一律准其為證據，似有違當事人進行主義
    之精神，對被告之防禦權亦有所妨礙；然而現階段刑事訴訟
    法規定檢察官代表國家偵查犯罪、實施公訴，必須對於被告
    之犯罪事實負舉證之責，依法其有訊問被告、證人及鑑定人
    之權，證人、鑑定人且須具結，而實務運作時，偵查中檢察
    官向被告以外之人所取得之陳述，原則上均能遵守法律規定
    ，不致違法取供，其可信性極高，為兼顧理論與實務，乃於
    修正刑事訴訟法時，增列第159條之1第2項，明定被告以外
    之人 (含被害人、證人等)於偵查中向檢察官所為陳述，除
    顯有不可信之情況者外，得為證據，並於92年9月1日施行。
    證人警員丙○○及丁○○、富來小客車租賃有限公司負責人
    陳岸、載送被告戊○○至醫院之計程車司機吳敏信等4人於
    偵查中均供前具結，其中證人丙○○、丁○○向檢察官詳述
    渠等盤查被告戊○○及甲○○前後過程、該部自小客車逃離
    現場及對該車開槍、查獲被告戊○○後之處理方式與發現該
    枚彈殼之情節等（偵查卷1第166、220頁），另證人陳岸證
    述被告戊○○租用車牌號碼4417─ＨＷ號自用小客車之過程
    （偵查卷1第237頁），另證人吳敏信載送被告戊○○至醫院
    之情節（偵查卷1第237頁）渠等4人分別在原審、本院具結
    證述時亦未否認在偵查中之陳述有何非任意性之陳述等語，
    且均與被告戊○○、共同被告甲○○間俱無親屬與僱傭關係
    ，業經渠等於偵查、原審及本院中結證明確，是以證人丙○○、丁○○、陳岸、吳敏信等人於偵查中向檢察官所為之證
    言，並無顯不可信之情況。依上開刑事訴訟法第159條之1第
    2項規定，認證人丙○○、丁○○、陳岸、吳敏信於偵查中
    之陳述可採為證據，其偵查筆錄自有證據能力（最高法院93
    年台上字第2397號判決參照）（被告戊○○及其新人於本院
    審理中又陳明對渠等4人於偵查中所為證言之證據能力並不
    爭執）。
三、惟查：
  (一)前揭事實，已據上訴人即被告戊○○坦承在卷，核與證人富
    來公司負責人陳岸、計程車司機吳敏信於檢察官偵查時之證
    述相符（同上偵查卷第第238頁至第240頁訊問筆錄參照），
    並有戴鳳慶駕駛執照影本附卷可稽（同上偵查卷第52頁），
    另被告戊○○與共同被告甲○○接受警員盤查、逃逸之過程
    （除被告戊○○持不明槍械擊發子彈部分外，如後述），並
    經證人丙○○與丁○○分別於偵查、原審及本院結證屬實，
    其2人所證內容，前後一致，彼此吻合，至於證人甲○○於
    本院雖證稱：伊在警察盤查時拍戊○○大腿，僅表示伊要將
    皮包交予警察，並非示意戊○○駕車逃離云云，核與被告戊○○、證人丙○○與丁○○等人間之供證不符，且當時被告
    戊○○已提出其中之證件供警員丙○○檢查，尚無立即逃逸
    之必要，而當時甲○○經警員丁○○多次索討證件無著，且
    其座位處仍放置內裝有可疑行竊工具1批，拒不交付警員檢
    查，卻輕碰拍戊○○大腿後，被告戊○○隨即駕車逃離，顯
    然甲○○該動作，即是暗示被告戊○○駕車逃逸，而被告戊○○亦心領意會，知悉涵意，始會駕車離去，至為明顯，甲○○此部分之證述，應屬推諉之詞。
  (二)次按警職法第6條第1項共列舉6款事由，警察得於公共場所
    或合法進入之場所，得對下列各款之人查證其身分：一、合
    理懷疑其有犯罪嫌疑或有犯罪之虞。二、有事實足認其對已
    發生之犯罪或即將發生之犯罪知情者。三、有事實足認為防
    止其本人或他人生命、身體之具體危害，有查證其身分之必
    要。四、滯留於有事實足認有陰謀、預備、著手實施重大犯
    罪或有人藏匿之處所。五、滯留於應有停（居）留許可之處
    所，而無停（居）留許可。六、行經指定公共場所、路段及
    管制站者。再依警職法第7條第1項亦規定，警察依第6條之
    規定執行臨檢與盤查時，為查證人民身分，得採取下列之必
    要措施：一、攔停人、車、船及其他交通工具。二、詢問姓
    名、出生年月日、出生地、國籍、住居所及身分證統一編號
    等。三、令出示身分證明文件。四、若有明顯事實足認其有
    攜帶足以自殺、自傷或傷害他人生命或身體之物者，得檢查
    其身體及所攜帶之物。本件證人丙○○與丁○○於原審及偵
    查中均證稱：伊等2人於93年8月11日晚間23時45分許，穿著
    制服、配槍，並開警用巡邏車執行巡邏勤務，適至一江街與
    四平街路口，因伊2人於該處有多次查獲不法事證之經驗，
    當看到當時只有被告所駕駛之自小客車停放在路邊，因為沒
    有熄火，因此伊等觀察後認為可疑而皆產生合理的懷疑，以
    其實務與執勤經驗的經驗法則，這個地點曾經查獲多起販賣
    毒品交易、槍械、大陸偷渡客的案件，而這些案件被查獲的
    人很多都是在車上交易沒有熄火，與本件情況相類似，於是
    丁○○先將巡邏車開至被告所駕駛該部汽車車前，伊等均依
    據警職法第6之規定下車盤查這部小客車。並依警職法第7條
    第1項第3款規定，告訴被告及甲○○出示證件，在甲○○找
    尋證件時，丁○○以手電筒照到甲○○腳踩著4、5個包包，
    包包旁邊有手套、頭套，丁○○直覺認為可能是強盜集團，
    且由於甲○○不出示證件，其則依警察職權行使法第7條第2
    項之規定，先請甲○○下車，但甲○○不配合，丁○○看到
    甲○○腳下不明物體後，再依據警職法第7條第1項第4款之
    規定，認為甲○○有攜帶足以傷害他人生命或身體健康之物
    ，欲伸手要去看甲○○腳下的包包的東西等情（原審卷第12
    3至138頁，偵查卷1第168、170、171頁），則警員丙○○及
    丁○○因曾多次在案發地點查獲交易毒品之刑事案件，且犯
    罪型態皆是在自小客車上未熄火從事交易之情況，因而產生
    有犯罪嫌疑發生之合理懷疑，故其二人乃請被告及甲○○出
    示證件、進行盤查之行為，並請被告戊○○與甲○○出示證
    件受檢，且因甲○○拒絕出示證件，且目視及於車內之甲○○持有顯與當時夏季時節不合之手套、頭套等物品，而懷疑
    甲○○腳下之物可能為足以傷害他人生命或身體之物，而予
    以檢查，符合警職法第6、7條之相關規定，應屬合法執行公
    務之行為，具有適法性，應無疑義。
  (三)證人丙○○於偵查中證稱：「駕駛（指被告戊○○）直接把
    車子方向盤往左打並聽踩油門聲音，我立刻又往後退（往一
    江街36號正對面），該車即從我前方右往左，靠近我約30至
    50 公分」（偵查卷1第168、169頁），其於原審中就此部分
    之情節亦為相同之證述（原審卷第77、78頁），證人丁○○
    於偵查中亦證稱：「他車子已經開動往前，當時我上半身在
    車子裡面所以我就後跳開」、「因為前方被我們巡邏車擋住
    ，所以他是左轉往前移動」（原審卷第80、81頁），被告戊○○亦坦承將其證件交予警員丙○○檢查，警員丁○○向甲○○要求出示證件，但甲○○無法提供，丁○○與甲○○有
    拉扯該提包等語（原審卷第79、83頁），其雖翻稱開該車時
    ，警員丙○○、丁○○均在駕駛座旁云云（原審卷第83頁）
    要與事實不符。準此，被告戊○○對於身著員警制服之證人
    丙○○及丁○○依法執行臨檢盤查勤務時，其與共同被告甲○○為避免緝獲，被告戊○○先出示不實證件，甲○○則藉
    機拖延時間，而當員警發現可疑，進一步欲作查證其2人身
    份及其車輛時，警員丙○○仍立於駕駛座旁，警員丁○○亦
    彎身尚在盤檢車內甲○○腳下之包包時，被告戊○○即由甲○○暗示駕車逃離，並踩足油門加速駕車逃逸離去，強制警
    員丙○○、丁○○必須閃避車身，以免受該車撞擊，並因而
    使警員丙○○、丁○○立刻終止該依法執行臨檢之公務行為
    ，則被告戊○○採取此種逃避方式，顯已對警員依法執行職
    務而施強暴之程度，被告戊○○所辯僅駕車逃逸，並無妨害
    公務云云，所辯核屬卸責之詞，不足採信。
    綜上所述，本件事證明確，被告之犯行堪以認定，應予依法
    論科。
四、核被告戊○○所為，係犯刑法第135條第1項之對於依法執行
    公務之公務員施以強暴罪。被告戊○○與甲○○就上開犯行
    ，有犯意聯絡及行為分擔，均為共同正犯。被告戊○○雖在
    警員警員丙○○、丁○○依法執行公務時，同時施以強暴行
    為，其主觀上僅有一個妨害員警執行公務之意思，侵害單一
    法益，應包括於一行為評價，為實質一罪。至於公訴意旨以
    被告戊○○另於接受警員丙○○檢查證件時，趁彎腰作勢欲
    開車門下車之際，迅速取出殺傷力有無不明之槍械乙把朝外
    擊發一槍云云，公訴人認為被告戊○○涉有此部分犯行，係
    憑證人丙○○、丁○○之證述及事發後翌日上午6時許，轄
    區另一巡邏員警馬志憲在現場鄰近水溝蓋處尋1枚彈殼等執
    為論據，惟據被告戊○○迭於警偵詢、原審及本院審理中均
    堅決否認持有槍械朝外擊發等語，證人甲○○於本院審理時
    亦結證被告戊○○並無持槍械擊發子彈，亦無聽聞槍聲等語
    （本院卷第81頁），再者，另以鋁座採取被告戊○○雙手虎
    口微物跡證作火藥殘跡化驗，均未檢出射擊火藥殘跡之特性
    金屬元素之事實，亦有內政部警政署刑事警察局93年10月26
    日刑鑑字第0930168085號鑑驗通知書乙份附卷可稽（偵查卷
    2第130頁），被告戊○○是否持用具有殺傷力之槍枝朝外擊
    發，已屬可疑，而該4417─ＨＷ號自用小客車，為警查獲後
    ，經鑑定車內跡證後，僅遺留有被告戊○○之血液，亦有內
    政部警政署刑事警察局93年9月8日刑醫字第09301710 60號
    驗書附卷可參（同偵查卷1第186號），亦未發現有任何槍械
    ，且現場採獲非屬警用之彈殼乙枚，雖經台北市政府警察局
    刑事鑑識中心鑑定屬制式彈殼（同上偵查卷1第188頁），惟
    該枚彈殼尋獲時，距離案發時，已近6小時之久，且該處地
    點複雜曾經查獲多起販賣毒品交易、槍械、大陸偷渡客等案
    件，業據證人丙○○、丁○○證述如前，是以並不足推斷該
    枚彈殼為被告持有或使用任何槍枝擊發後所遺留，另證人丙○○、丁○○聽之疑似槍響，然時值深夜，該處視線不佳，
    警員2人並未親眼詳細目視造成該聲響為何物，是否為被告
    戊○○駕駛該車操控方向盤往左疾速駛出所造成之聲響，亦
    不無可能，此外，復查無其他積極證據足以證明被告戊○○
    確有持起訴殺傷力有無不明之槍械乙把朝外擊發之事證，自
    難僅憑證人丙○○、丁○○之證述，遽為不利被告之認定，
    附此敘明。又被告戊○○有如事實欄所載犯罪科刑執行情形
    ，有本院全國前案紀錄表1份在卷可稽，復有被告所犯上開
    案件之判決書在卷可稽。被告於其所犯上開案件有期徒刑執
    行完畢後，再犯本件有期徒刑以上刑之罪，為累犯，應依刑
    法第47條之規定加重其刑。
五、原審對被告據以論罪科刑，固非無見。惟被告戊○○並未自
    其車內取出持有不明物體攻擊正在執行公務之警員，原審認
    為被告戊○○由車內取出一不明之物體，在僅距離2公尺以
    內之近距離，向外攻擊警員丙○○云云，自有未洽，被告戊○○上訴否認有妨害公務，雖無理由，惟原判決既有上開違
    誤，自應由本院予以撤銷改判。爰審酌被告戊○○之素行，
    犯罪之動機、對於員警依法執行職務時，因恐遭警發現其為
    通緝之被告，對於員檢依法執勤行為極度不配合，且在員警
    臨檢勤務行為尚未完成之際，在員警身體尚在其所駕駛之車
    內檢視車內物品時，枉顧員警人身安全，駕車加速揚長而去
    ，足見其漠視公權力之合法行使暨其智識程度及犯後態度等
    一切情況，量處如主文所示之刑。
據上論斷，應依刑事訴訟法第369條第1項前段、第364條、第299
條第1項前段，刑法第28條、第135條第1項、第47條，罰金罰鍰
提高標準條例第一條前段，判決如主文。
本案經檢察官呂文忠到庭執行職務。
中    華    民    國    95    年    1    月    5      日
                  刑事第22庭審判長法  官  林堭儀
                                  法  官  宋  祺
                                  法  官  蔡明宏
以上正本證明與原本無異。
不得上訴。
                                  書記官  陳建邦
中    華    民    國    95    年    1    月    5      日
附錄：本案論罪科刑法條全文
刑法第135條第1項
對於公務員依法執行職務時，施強暴脅迫者，處三年以下有期徒
刑、拘役或三百元以下罰金。


司法院資訊處製作；財團法人民間司法改革基金會備份。
